臺灣臺中地方法院民事判決
110年度重訴字第204號
原      告  張伍毅  
訴訟代理人  洪家駿律師
複 代理 人  吳秉翰律師
            許立功律師
            張魁育  
被      告  張伍泰  
訴訟代理人  黃幼蘭律師
被      告  張伍庭  
訴訟代理人  陳秋伶律師
上列當事人間請求分割共有物事件，本院於民國111年9月23日言
詞辯論終結，判決如下：
    主      文
兩造共有如附表所示之土地及建物應予變價分割，所得價金由原
告、被告張伍泰、張伍庭每人各三分之一之比例分配。
訴訟費用由被告張伍泰、張伍庭各負擔三分之一，餘由原告負擔
。
    事實及理由
壹、程序方面：
    按訴狀送達後，原告不得將原訴變更或追加他訴。但不甚礙
    被告之防禦及訴訟之終結者，不在此限，民事訴訟法第255
    條第1項第7款定有明文。原告起訴時之聲明僅請求分割如附
    表所示之土地（下稱系爭土地），嗣於民國110年11月9日以
    民事追加暨變更訴之聲明狀追加請求就系爭土地上之建物一
    併分割，復於111年8月16日以民事追加訴之聲明暨調查證據
    聲請狀特定請求分割之建物部分（見本院卷第213、439、44
    0頁），核原告所為訴之追加，不甚礙被告之防禦及訴訟之
    終結，與前揭規定並無不合，應予准許。
貳、實體方面：
一、原告主張：系爭土地及如附表所示之建物（下稱系爭建物，
    與系爭土地合稱系爭不動產）為兩造共有，應有部分各三分
    之一。系爭不動產並無不能分割之約定，亦無因物之性質或
    使用目的而不能分割之情事，惟因無法達成分割協議，爰依
    民法第823條第1項規定，訴請裁判分割系爭不動產等語。並
    聲明：㈠系爭土地准予分割，分割方法如下：如附圖一所示
    編號A部分土地，面積228.93平方公尺，分歸原告取得；編
    號B部分土地，面積228.92平方公尺，分歸被告張伍泰取得
    ；編號C部分土地，面積228.92平方公尺，分歸被告張伍庭
    取得。㈡系爭建物准予分割，分割方法為：坐落於編號A部分
    土地之鐵皮屋，分歸原告取得；坐落於編號B部分之鐵皮屋
    ，分歸被告張伍泰取得；坐落於編號C部分之鐵皮屋及附圖
    二所示編號G部分之鐵皮屋，分歸被告張伍庭取得。
二、被告則以：
  ㈠被告張伍泰則以：兩造就系爭土地之應有部分，均是由兩造
    母親即訴外人張蕭雪娥所贈與，張蕭雪娥於107年9月17日贈
    與三分之一應有部分予被告張伍庭，於同年10月3日與被告
    張伍庭就系爭土地成立分管契約，並註記於土地登記簿，再
    於108年10月8日、110年2月17日分別贈與系爭土地應有部分
    各三分之一予伊、原告。而被告張伍庭擅自於系爭土地搭建
    違章鐵皮地上物，並將系爭土地及其上所有地上物出租他人
    作機車停車場及店鋪使用，且系爭土地設定3筆最高限額抵
    押權，又系爭建物僅為簡易興建之便宜性建物，作為機車停
    車場之收費亭使用，應無保存必要，請求將如附圖一所示編
    號A部分土地及其上鐵皮建物分歸伊取得，附圖一所示編號B
    、C部分土地及其上鐵皮建物分歸原告或被告張伍庭取得，
    伊並無意見等語，資為抗辯。並聲明：⒈原告之訴駁回。⒉如
    受不利判決，願供擔保請准宣告免為假執行。
  ㈡被告張伍庭則以：張蕭雪娥之前手即兩造父親張本杉對銀行
    負債新臺幣（下同）1,500萬元，其將系爭土地贈與張蕭雪
    娥之條件為將來系爭土地移轉予兩造時，每人需承擔500萬
    元銀行債務，伊於107年9月17日取得系爭土地應有部分時，
    先承擔原告及被告張伍泰之1,000萬元債務，嗣因伊無法負
    擔銀行貸款，遂與張蕭雪娥於108年6月間約定以共同將系爭
    土地出租予訴外人睿麒企業社之方式管理，由伊收取租金，
    以利伊透過收取租金方式回收被告張伍泰及原告所應負擔之
    1,000萬元貸款本利，該租賃契約書第10條並約定於租約存
    續期間不得分割共有物，並經公證在案，原告及被告張伍泰
    過戶時明知且同意上開管理約定及不分割協議，應受該協議
    拘束不得訴請分割系爭土地。縱認系爭土地得分割，惟系爭
    土地有最小建築面積250平方公尺之限制，原告之分割方案
    將造成分割後土地過於狹長無法妥善利用，且系爭建物涵蓋
    系爭土地，無法原物分割，請求系爭不動產一併變價分割等
    語置辯。並聲明：⒈原告之訴駁回。⒉如受不利判決，願供擔
    保請准宣告免為假執行。
三、原告主張系爭不動產為兩造共有，應有部分各為三分之一等
    情，有系爭土地登記謄本在卷可稽（見本院卷第79至83頁）
    ，且為兩造所不爭執，堪信為真。至原告請求將系爭不動產
    予以分割一節，則為被告所否認，並以前詞置辯，茲就兩造
    間爭執說明如下：
  ㈠按各共有人，除法令另有規定外，得隨時請求分割共有物。
    但因物之使用目的不能分割或契約訂有不分割之期限者，不
    在此限。又不動產共有人間關於共有物使用、管理、分割或
    禁止分割之約定或依第820條第1項規定所為之決定，於登記
    後，對於應有部分之受讓人或取得物權之人，具有效力。其
    由法院裁定所定之管理，經登記後，亦同，民法第823條第1
    項、第826條之1第1項分別定有明文。被告張伍庭雖抗辯其
    與原告、被告張伍泰之前手所有權人張蕭雪娥間，存有於系
    爭不動產出租期間不得分割之協議，並提出經公證之土地及
    房屋租賃契約書為證（見本院卷第157至162頁），然查系爭
    土地登記謄本記載：「系爭土地使用、管理、分割內容詳共
    有物使用管理專簿107年10月3日興普登字第205800號辦理共
    有物使用管理登記」，上開107年10月3日之土地登記申請書
    僅有張蕭雪娥與被告張伍庭就系爭土地之分管契約書，並無
    禁止分割之約定，有臺中市中興地政事務所110年5月25日中
    興地所四字第1100005552號函在卷可參（見本院卷第169至1
    86頁），而證人張蕭雪娥於本院具結證述：將系爭土地過戶
    給原告、被告張伍泰時，沒有告知系爭土地不能分割等語（
    見本院卷第263頁）。則被告張伍庭所稱之不分割協議既未
    經登記，且依證人張蕭雪娥證述亦無法證明原告、被告張伍
    泰知悉不分割協議，縱張蕭雪娥與被告張伍庭間確存有不分
    割系爭不動產之協議，揆諸上開規定，亦不得拘束原告及被
    告張伍泰。是系爭不動產依其使用目的並非不能分割，又兩
    造間亦無不分割之約定，而就系爭不動產之分割方法復無法
    達成協議，則原告依民法第823條第1項規定，請求裁判分割
    系爭不動產，自屬有據。
  ㈡分割之方法不能協議決定，或於協議決定後因消滅時效完成
    經共有人拒絕履行者，法院得因任何共有人之請求，命為下
    列之分配：一、以原物分配於各共有人。但各共有人均受原
    物之分配顯有困難者，得將原物分配於部分共有人。二、原
    物分配顯有困難時，得變賣共有物，以價金分配於各共有人
    ；或以原物之一部分分配於各共有人，他部分變賣，以價金
    分配於各共有人，民法第824條第2項定有明文。裁判分割共
    有物，屬形成判決，法院定共有物之分割方法，固應斟酌當
    事人之聲明、共有物之性質、經濟效用及全體共有人之利益
    等，而本其自由裁量權為公平合理之分配，但並不受當事人
    聲明、主張或分管約定之拘束；又共有物分割應審酌共有人
    之應有部分比例，各共有人之意願，各共有人間有無符合公
    平之原則及整體共有人之經濟利益等因素為通盤考量，以求
    得最合理之分割方法。
  ㈢查系爭土地坐落於都市計畫範圍內，非屬耕地，使用分區為
    第三種住宅區，另系爭土地辦理分割登記，並無最小面積單
    位之限制等情，有臺中市中興地政事務所110年10月15日中
    興地所二字第1100010496號函、臺中市政府都市發展局110
    年10月25日中市都測字第1100207119號函附卷可稽（見本院
    卷第201、207頁）；另系爭建物為未辦保存登記之鐵皮一層
    建物，係兩造父親張本杉所蓋，其範圍包含附圖二所示編號
    D、E、F、G部分，其中附圖二所示編號D部分目前作為機車
    停車場使用，編號E部分為辦公室，編號F、G部分則為飲料
    店等情，業據兩造陳述在卷，並有本院勘驗筆錄、現場照片
    可佐（見本院卷第279至288頁）。衡以系爭土地如依附圖一
    所示方案分割，分割後之地形將過於狹長，有損土地之完整
    性，造成日後使用上之困難與不便，無法發揮該土地經濟上
    之利用價值；又系爭建物內部互通，共用一門牌，如以原物
    分割，各共有人分得部分均無各自獨立之門戶出入，亦造成
    日後使用上之困難，有礙於系爭不動產之經濟利用價值，於
    兩造均非有利，顯非適當之分割方法。為期法律關係之單純
    化及各共有人間之公平，認系爭不動產應以變價方式分割較
    為適當，如共有人有意願取得系爭不動產，仍得在變價程序
    中行使共有人之優先購買權，對其亦無不利。從而本件審酌
    系爭不動產之性質、使用情形、經濟效用、兩造之利益、共
    有人意願及公平性等一切情形，本院認為應將系爭不動產併
    同變價分割，並將所得價金依兩造各三分之一之應有部分比
    例予以分配，方屬妥適。
四、綜上所述，原告訴請裁判分割系爭不動產，為有理由。本院
    審酌系爭不動產之使用現況、整體利用之經濟效益、各共有
    人之利益及兩造之意願等一切情狀，認以變價分割，由兩造
    按應有部分比例分配價金，較屬符合公平分配之原則及全體
    共有人之利益，爰判決如主文第1項所示之分割方法。
五、末按因共有物分割、經界或其他性質上類似之事件涉訟，由
    敗訴當事人負擔訴訟費用顯失公平者，法院得酌量情形，命
    勝訴之當事人負擔其一部，民事訴訟法第80條之1定有明文
    。查共有物分割之方法，可由法院自由裁量而為適當之分配
    ，不受任何共有人主張之拘束，故本件雖為變價分割，然因
    分割共有物之訴係以請求分割共有物之形成權為訴訟標的，
    當事人提出之分割方法僅係供法院參考，對於各共有人而言
    ，並無勝負之問題，故本件訴訟費用應由兩造依系爭不動產
    應有部分之比例負擔，較為合理，爰諭知如主文第2項所示
    。
六、本件事證已臻明確，兩造其餘攻擊防禦方法及證據，核與判
    決之結果不生影響，爰不一一論列，併此敘明。
七、訴訟費用負擔之依據：民事訴訟法第80條之1。
中　　華　　民　　國　　111 　年　　10　　月　　21　　日
                  民事第一庭    法  官  廖欣儀
正本係照原本作成。
如對本判決上訴，須於判決送達後20日內向本院提出上訴狀。如
委任律師提起上訴者，應一併繳納上訴審裁判費。
中　　華　　民　　國　　111 　年　　10　　月　　24　　日
                                書記官 李俊毅
附表：
土地部分     編號 地號 面積（平方公尺） 應有部分比例    1  臺中市○○區○○段0地號 686.77 原告1/3 被告張伍泰1/3 被告張伍庭1/3  建物部分（係未辦保存登記之鐵皮建物，門牌號碼臺中市○○區○○路0號，應有部分比例同上開土地部分）     編號 坐落土地地號 建物面積（平方公尺） 備註    1 臺中市○○區○○段0○0地號 686.77（坐落6地號土地部分） 即附圖二所示包含編號D、E、F之鐵皮建物    5（坐落1地號土地部分） 即附圖二所示包含編號G之鐵皮建物